臺灣臺北地方法院刑事判決　　　　　　　 93年度訴字第971號
公　訴　人　臺灣臺北地方法院檢察署檢察官
被　　　告　戊○○
選任辯護人　張權律師
　　　　　　陳雅珍律師
被　　　告　甲○○
　　　　　　丁○○
上列被告等因常業重利等案件，經檢察官提起公訴（92年度偵字
第18993號、第23741號），本院判決如下：
    主    文
戊○○、甲○○及丁○○共同以脅迫妨害人行使權利，均處有期
徒刑陸月，如易科罰金，各以佰元折算壹日。
被訴共同常業重利罪部分均無罪。
    事    實
一、戊○○、甲○○及丁○○，因位於臺北縣三重市○○路○ 段
    58號中美鐘錶行前任負責人王哲夫積欠他人款項不返還，竟
    於92年7月1日21時04分起，先由戊○○透過其所使用之0000
    000000號行動電話，與甲○○聯繫（甲○○所使用之行動電
    話號碼為0000000000號），並再與丁○○（丁○○所使用行
    動電話為0000000000號）聯絡，共同謀議以丟雞蛋及舉白布
    條等脅迫方式，妨害中美鐘錶行實際負責人丙○○對外營業
    之權利。三人謀議完成後，即由丁○○於同月3日下午2時許
    至4 時間，先夥同有犯意聯絡十餘名已成年不詳姓名年籍之
    男子，攜帶上寫有「欠債不還」、「潛逃大陸」等白布條及
    十餘顆雞蛋，至前揭中美鐘錶行店門口舉白布條並大聲叫囂
    ，同時扔擲所攜帶之雞蛋，而甲○○則於該日下午3 時30分
    許至現場，亦加入拉舉白布條等之行動。渠等此種脅迫行為
    ，致使丙○○所實際負責經營之中美鐘錶行本來雖有營業，
    但在該段期間內並無法正常營業，而妨害丙○○營業之權利
    。
二、案經臺北市政府警察局移送臺灣臺北地方法院檢察署檢察官
    偵查起訴。
    理    由
壹、有罪部分
一、訊據被告戊○○、甲○○及丁○○均矢口否認有何以脅迫手
    段妨害中美鐘錶行實際負責人丙○○行使開店營業之權利。
    被告戊○○及甲○○均辯稱並未到現場去，並不瞭解實情云
    云；被告丁○○則辯以其雖有到現場去，但並未以脅迫方式
    妨害中美鐘錶行實際負責人丙○○行使開店營業之權利云云
    。經查：
  (一)按刑法第304 條之強暴、脅迫，祇以所用之強脅手段足以妨
    害他人行使權利，或足使他人行無義務之事為已足，並非以
    被害人之自由完全受其壓制為必要，最高法院著有28年上字
    第3650號判例可資參照。查本件之丙○○所實際負責經營之
    中美鐘錶行，於92年7月3日下午2時許至4時間，因十餘名已
    成年不詳姓名年籍之男子，攜帶上寫有「欠債不還」、「潛
    逃大陸」等白布條及十餘顆雞蛋，至店門口舉白布條並大聲
    叫囂，同時扔擲所攜帶之雞蛋，導致在該段期間內無人敢至
    前揭中美鐘錶行內購物消費等情，業據證人即中美鐘錶行實
    際負責人丙○○於本院審理中證述明確（見本院94年3 月15
    日審判筆錄第6 頁至第15頁），此情已足認定。又在他人店
    門口以舉具抗議字眼之白布條、大聲叫囂及扔擲雞蛋等情，
    因客觀上會對他人心理形成極大壓力，是確屬脅迫他人正常
    營業之手段，此情復足認定。故被告丁○○所辯並未以脅迫
    方式妨害中美鐘錶行實際負責人丙○○行使開店營業之權利
    云云，並不足採。
  (二)次查電話號碼為0000000000號、0000000000號及0000000000
    號行動電話，在92年6月至7月間，分別為被告戊○○、甲○○及丁○○所使用一情，業據被告戊○○、甲○○及丁○○
    供述明確（分見本院94年4月12日審判筆錄第27頁、第3頁、
    臺灣臺北地方法院檢察署92年度偵字第18993 號卷第16頁）
    ，此情已足認定。而由被告戊○○與被告甲○○於92年7 月
    1 日之通話內容：「（甲○○）：中美鐘錶行的師傅要處理
    ，老闆娘不處理，我看我們要給他們壓力不可。（戊○○）
    ：怎麼做呢？（甲○○）：我們搞一些大字報，叫幾位弟弟
    站崗，聯絡記者，給他們壓力。（戊○○）：我姊夫有認識
    記者，我聯絡看看。（甲○○）：好。……（甲○○）：星
    期四，你要出五個人。（戊○○）：沒問題，記者我們也聯
    絡，時間呢？（甲○○）：中午一點，中美鐘錶行。」（見
    前揭偵字第18993號卷第183頁）；與丁○○於同月2 日與他
    人之通話內容：「（阿明）：你喜歡上電視嗎？（丁○○）
    ：喜歡，叫我去西門町砸店給記者拍，我也敢。（阿明）：
    明天由立法委員聯絡的記者，明天中午會到中美鐘錶行，我
    們明天要到中美鐘錶行拉白布條抗議，你要到。」（見前揭
    偵字第18993號卷(二)第168頁）等通話內容；並徵諸被告甲○○於92年7月3日之前，確曾至中美鐘錶行向中美鐘錶行實際
    負責人丙○○要債，此已據證人丙○○於本院審理中證述明
    確（見本院前揭94年3 月15日審判筆錄第16頁，被告甲○○
    對此亦予承認，同見該頁被告甲○○之供述），足認被告戊○○與甲○○間確就前述時地至中美鐘錶行拉白布條丟擲雞
    蛋叫囂抗議一情，已達成犯意聯絡，並由被告甲○○出面參
    與拉白布條等行為，而被告丁○○亦已與之達成共犯之協議
    。是被告戊○○及甲○○二人所辯並未涉入該事云云，並不
    足採。
  (三)又被告甲○○雖辯稱92年7月3日並未到中美鐘錶行之現場云
    云，惟查經本院分離審判程序後之證人（即共同被告）丁○○，於本院審理中證述被告甲○○於92年7月3日確實有到中
    美鐘錶行之現場等語（見本院前揭審判筆錄第5 頁），並參
    以當日15時39分被告甲○○與被告戊○○以前述行動電話之
    通話內容：「（甲○○）：雞蛋丟了嗎？（戊○○）：我聯
    絡金毛（即被告丁○○，見前揭94年4 月12日本院審判筆錄
    第27頁分離審判程序後證人戊○○之證詞）處理。（甲○○
    ）：我剛剛繞過去，都還沒丟。」（見前揭偵字第18993 號
    卷(二)第184 頁）等，被告甲○○於通話中既稱「我剛剛繞過
    去」等語，足認其於92年7月3日中美鐘錶行事發之時，確亦
    有到現場參與行為分擔。是被告甲○○所辯當日未到現場參
    與云云，復不足採。
  (四)綜上所述，本件事證明確，被告三人之犯行已堪認定，渠等
    所辯均不足採。
二、核被告三人所為，均係犯刑法第304 條之強制罪。被告三人
    與92年7月3日其餘到場十餘名已成年不詳姓名年籍之男子間
    ，具有犯意聯絡行為分擔，為共同正犯，並推由被告甲○○
    、丁○○及姓名年籍不詳之成年男子十餘人下手實施。又檢
    察官於起訴書中雖認被告丁○○係累犯，惟本件被告丁○○
    係於未滿18歲之少年時間經判決有期徒刑1 年確定，並於90
    年11月28日執行完畢，此經本院調閱臺灣臺北地方法院檢察
    署89年度執緝字第1066號全卷並核閱其內容無誤。被告丁○○於滿18歲之92年7月間再犯本案，本院復係於94年4月29日
    為本件判決，是依少年事件處理法第83條之1第1項之規定，
    其所執行之刑，應視為未曾受該宣告，自不應論以累犯，附
    此敘明。爰審酌被告三人僅因討債不成即為本件犯行，妨害
    社會秩序甚鉅，及被告等之身分、品行、知識程度、犯罪手
    段等一切情狀，均分別量處如主文所示之刑，並均諭知易科
    罰金之折算標準，以資懲儆。
貳、無罪部分
一、公訴意旨另以：被告戊○○、丁○○及甲○○三人，共同基
    於經營重利之犯意，並以之為業，於92年間，以臺北市○○
    路213號2樓為經營地下錢莊之處所，放款對象為計程車司機
    等急需小額金額者，每借一支定為新臺幣（下同）13,000元
    ，三天為一期，每期利息1,500 元，計月息為一百分，由被
    告戊○○、甲○○二人負責經營，推由被告丁○○負責收受
    本金及利息等工作。因認被告三人此部分涉犯刑法刑法第34
    5條常業重利罪等語。
二、按犯罪事實應依證據認定之，無證據不得認定犯罪事實；不
    能證明被告犯罪者，應諭知無罪判決，刑事訴訟法第154 條
    第2項、第301條第1 項分別定有明文。次按事實之認定，應
    憑證據，如未能發現確實之證據，或證據不足以證明，自不
    能以推測或擬制之方法，以為裁判基礎；再犯罪事實所憑之
    證據，無論係直接證據或間接證據，其為訴訟上之證明，須
    於一般人均不致有所懷疑而得確信為真實之程度，始得據為
    有罪之認定，倘其證明尚未達此程度而尚有合理之懷疑存在
    時，本諸無罪推定原則，自應為被告無罪之諭知；又被告否
    認犯罪事實所持辯解縱使不能成立，除非有確實證據足以證
    明對於被告犯罪已無合理之懷疑外，不能遽為有罪之認定；
    刑事訴訟法規定被告有緘默權，被告基於不自證己罪原則，
    既無供述之義務，亦不負自證清白之責任，不能因被告未能
    提出證據資料證明其無罪，或對於被訴之犯罪事實不置可否
    ，即認定其有罪，最高法院著有92年度台上字第2570號判決
    可資參考。從而，認定被告有罪之證據，定需達到使事實審
    審判之法官有「確信」之心證時（即英美法上Ｂｅｙｏｎｄ
    ａ  ｒｅａｓｏｎａｂｌｅ  ｄｏｕｂｔ），方得為被告有
    罪之判斷，若依負追訴犯罪職責之檢察官所提出之證據，尚
    無法使事實審法官有此程度之心證時，因法院僅有調查而無
    蒐集證據之義務（最高法院91年度台上字第5846號判決參照
    ），且檢察官於訴訟上應負提出證據及說服之實質舉證責任
    ，倘現存卷內證據尚未達有罪程度之確信時，自應為有利於
    被告之認定，最高法院亦著有92 年台上字第128號判例可資
    參照。
三、本件檢察官認被告三人另涉犯刑法第345 條常業重利罪，無
    非係以被告三人間之行動電話中互有聯絡及向徐先生、葉先
    生、林先生催討債務與利息之內容等為其依據。訊據被告三
    人均堅詞否認有何公訴人所指此部分犯行。且均一致辯稱並
    未經營地下錢莊及任何重利行為等語。經查：
  (一)被告戊○○部分：經由檢察官於93年10月20日所提出93年度
    蒞字第13658 號補充理由書之記載，其中被告戊○○所涉犯
    常業重利罪部分，主要係以其於92年7月4 日9時50分與被告
    甲○○之通話內容為其依據。然查，被告戊○○及被告甲○○該次之通話內容為：「（甲○○）：兄弟，生意上門啦。
    （戊○○）：啊。（甲○○）：阿成那邊有一個在四川路賣
    廣東粥的，那個我知道啦。（戊○○）：怎樣。（甲○○）
    ：要借啦。（戊○○）：要借？（甲○○）：對的，這個有
    店面啦，在四川路，之前我在弄「『麻雜』就是在他家弄的
    。（戊○○）：借多少？（甲○○）：二支啦，你直接繞過
    去跟他做就好了。（戊○○）：我現在身上哪裡有啦。（甲○○）：你那邊有多少？有一支嗎？（戊○○）：我這邊沒
    有啦。（甲○○）：連一支都沒有。（戊○○）：你自己看
    嘛，一個跑，一個嘛，一個只有收六千而已啊。」等語（見
    前揭偵字第18993號卷第196頁）。由該等被告戊○○與被告
    甲○○之對話觀之，僅能認定被告甲○○有欲要求被告戊○○提供金錢借予在四川路賣廣東粥之人士，然被告戊○○最
    後表示無法借款而已，並無法因此認定被告戊○○有何重利
    之行為，更遑論得以認定被告戊○○有以該所謂「重利行為
    」為業之情。是並不得以此為不利於被告戊○○之認定。
  (二)被告甲○○及被告丁○○部分：經由檢察官於前述93年10月
    20日所提出93年度蒞字第13658 號補充理由書之記載，其中
    被告甲○○及被告丁○○所涉犯常業重利罪部分，主要係以
    渠等於92年6月28日至同年7月1 日間之通話內容為其依據。
    綜觀該等通話內容中有關「（丁○○）：胖哥（即甲○○）
    ，葉先生與徐先生借兩支是六天為一期嗎？（甲○○）：沒
    有錯，兩支三萬元。（丁○○）：六天為一期，一支一期收
    三千，所以他們每個人收六千。」等語（見前揭偵字第1899
    3號卷第165頁），形式觀之，似乎可認定被告甲○○及被告
    丁○○有借款予他人並收取與原本並不相當之利息等情。惟
    按：「刑法第344 條重利罪成立之要件為(一)乘人急迫，輕率
    或無經驗，貸以金錢或其他物品，(二)取得與原本顯不相當之
    重利。在第一條件，係指明知他人出於急迫、輕率或無經驗
    ，而利用機會故為貸與，在第二條件，係指就原本利率、時
    期核算及參酌當地之經濟狀況，較之一般債務之利息，顯有
    特殊之超額者而言」，最高法院著有27 年上字第520號判例
    可資參照。本件即使被告甲○○及被告丁○○有借予他人金
    錢並收取與原本並不相當之利息之情，然卷內並無任何證據
    足供證明向被告甲○○及被告丁○○借款之人，於借款之際
    係處於急迫，輕率或無經驗之情形下，是既欠缺該部分之證
    據，自不能認被告甲○○及被告丁○○之行為與重利罪之構
    成要件相當，此部分即應為有利於被告甲○○及被告丁○○
    之認定。又被告甲○○於92年7月4日雖曾與不知名之人通話
    ，該不知名之人並因有卡費及小孩註冊費需要繳納，而欲向
    被告甲○○借款等（見前揭真字第18993號卷第194頁）。然
    並無任何證據可資證明被告甲○○最後已將款項借予該不知
    名之人，亦無證據證明被告甲○○與該不知名之人有約定與
    原本不相當之利息，是既欠缺該部分之證據，與前述相同，
    並不能認被告甲○○及被告丁○○之行為與重利罪之構成要
    件相當，此部分復應為有利於被告甲○○及被告丁○○之認
    定。
四、綜上所述，本件由卷內所存之證據，並不足為被告三人有為
    重利行為之認定。而既不能被告三人有重利之行為，自不可
    能認定被告三人有以之為常業之犯意及行為。是本前述說明
    ，在事實審法院並無依職權蒐集證據之義務下，現存卷內證
    據尚未使本院達有罪程度之確信，此部分自應為有利於被告
    之認定而均為渠等無罪之諭知。
據上論斷，應依刑事訴訟法第299條第1項前段、第301條第1項，
刑法第28條、第304條第1項、第41條第1 項前段，罰金罰鍰提高
標準條例第1條前段、第2條，判決如主文。
本案經檢察官乙○○到庭執行職務。
中　　華　　民　　國　　94　　年　　4 　　月　　29　　日
                  刑事第十四庭審判長法  官  吳靜怡
                                    法  官  孫萍萍
                                    法  官  吳冠霆
上正本證明與原本無異。
如不服本判決，應於判決送達後10日內向本院提出上訴狀（應抄
附繕本）。告訴人或被害人如對於本判決不服者，應具備理由請
求檢察官上訴，其上訴期間之計算係以檢察官收受判決正本之日
期為準。
                                    書記官  楊文祥
中　　華　　民　　國　　94　　年　　5 　　月　　 2　　日
附錄法條：刑法第304條
中華民國刑法第304條
 (強制罪)
以強暴、脅迫使人行無義務之事或妨害人行使權利者，處三年以
下有期徒刑、拘役或三百元以下罰金。
前項之未遂犯罰之。
